臺灣高等法院臺南分院民事判決　九十一年度上字第六八號　ｅ
　　　上　訴　人　乙　○　○
　　　　　　　　　丁　○　○
　　　　　　　　　己　　　○
　　　　　　　　　庚　○　○
　　　　　　　　　寅　○　○
　　　　　　　　　癸　○　○
　　　　　　　　　卯　○　○
　　　訴訟代理人　戊　　　○
　　　上　訴　人　戌　○　○
　　　　　　　　　辰　○　○
　　　　　　　　　午　○　○
　　　　　　　　　壬　○　○
　　　　　　　　　辛　○　○
　　　　　　　　　申　○　○
　　　訴訟代理人　巳　○　○
　　　上　訴　人　丑　○　○
　　　　　　　　　子　○　○
　　　　　　　　　酉　○　○
　　　　　　　　　未　○　○
　　　被 上 訴人　甲　○　○.
　　　訴訟代理人　丙　○　○
右當事人間請求分割共有物事件，上訴人對於中華民國九十一年一月二十一日臺灣雲
林地方法院第一審判決（九十年度訴字第三二五號）提起上訴，本院判決如左：
      主      文
原判決廢棄。
兩造共有坐落雲林縣褒忠鄉○○段八三三地號，地目建，面積零點貳柒伍伍公頃土地
，其分割方法按如附件雲林縣虎尾地政事務所民國九十一年五月八日收件之複丈成果
圖所示，即：
　(一)符號Ａ部分，面積零點零玖壹捌參參公頃分歸被上訴人甲○○取得。
　(二)符號Ｂ部分，面積零點零貳貳玖伍捌公頃分歸上訴人丁○○取得。
　(三)符號Ｃ部分，面積零點零貳貳玖伍捌公頃分歸上訴人乙○○取得。
　(四)符號Ｄ部分，面積零點零陸捌捌柒伍公頃分歸上訴人戊○、戌○○、辰○○、午
    ○○、壬○○、辛○○、申○○七人共同取得，並按原應有部分比例保持共有。
　(五)符號Ｅ部分，面積零點零壹柒貳壹玖公頃分歸上訴人己○取得。
　(六)符號Ｆ部分，面積零點零壹柒貳壹玖公頃分歸上訴人庚○○取得。
　(七)符號Ｇ部分，面積零點零參肆肆參捌公頃分歸上訴人丑○○、癸○○、子○○、
    寅○○、卯○○、酉○○、未○○七人共同取得，並按原應有部分比例保持共有
    。
第一、二審訴訟費用由兩造按原應有部分比例負擔。
      事      實
壹、上訴人方面：
甲、上訴人乙○○、丁○○及視同上訴人己○、庚○○、寅○○、癸○○、卯○○、
    戊○、辛○○、壬○○、申○○、辰○○、午○○、戌○○部分：
一、聲明：求為判決：(一)原判決廢棄。(二)右開廢棄部分，兩造共有坐落雲林縣褒忠鄉
    ○○段八三三地號土地准以分割，其分割方法如雲林縣虎尾地政事務所收件日期
    民國（下同）九十一年五月八日六一九００號複丈成果圖所示。(三)第一、二審訴
    訟費用由各共有人按其應有部分比例負擔。
二、陳述：除與原判決記載相同者，予以引用外，補稱略以：經兩造私下達成合意，
    各共有人均同意按如雲林縣虎尾地政事務所九十一年五月八日六一九００號複丈
    成果圖所載之方案分割，該方案比較公平，而各筆分割土地均有出路，不必再另
    設通路而節省土地，符合經濟效益。
三、證據：除援用第一審所提之證據外，並聲請雲林縣虎尾地政事務所繪製複丈成果
    圖。
乙、視同上訴人丑○○、子○○、未○○、酉○○部分：
    均未於言詞辯論期日到場，亦未提出書狀作何聲明或陳述。
貳、被上訴人方面：
一、聲明：求為判決：同意上訴人主張之前開分割方案。
二、陳述：除與原判決記載相同者，予以引用外，補稱略以：同意上訴人前開主張之
    分割方案。
      理      由
一、本件被上訴人請求分割共有物，其訴訟標的對於土地其他共有人必須合一確定，
    故原審判決後雖僅由上訴人乙○○、丁○○二人提起上訴，依民事訴訟法第五十
    六條第一項第一款規定，其上訴之效力及於本件未上訴之其他共有人，爰併列戊
    ○、戌○○、辰○○、午○○、壬○○、辛○○、申○○、己○、庚○○、丑○
    ○、癸○○、子○○、寅○○、卯○○、酉○○、未○○亦為上訴人；又上訴人
    丑○○、子○○、未○○、酉○○四人均經合法通知，無正當理由未於言詞辯論
    到場，經核均無民事訴訟法第三百八十六條各款所列之情形，爰依被上訴人之聲
    請，就該部分由其一造辯論而為判決，均合先敘明。
二、本件被上訴人於原審起訴主張坐落雲林縣褒忠鄉○○段八三三地號，地目建，面
    積０．二七五五公頃土地為兩造所共有，應有部分各如附件分割方案圖持分欄所
    示，共有人間並無不予分割之協定，亦無因物之使用目的不能分割之情形等情，
    業據提出土地登記簿謄本（原審卷第一０－一五頁）為證，復為上訴人自認在卷
    ，自堪信為真實。
三、按各共有人得隨時請求分割共有物，但物之使用目的不能分割或契約訂有不分割
    之期限者，不在此限。共有物之分割，依共有人協議之方法行之，分割方法不能
    協議決定者，法院得因任何共有人之聲請，命為左列之分配：一、以原物分配於
    各共有人。二、變賣共有物，以價金分配於各共有人，民法第八百二十三條第一
    項、第八百二十四條第一項、第二項分別定有明文。查系爭土地既無不得分割之
    情形，共有人間亦無不分割之特約，又無法達成協議分割之共識，則被上訴人訴
    請裁判分割系爭土地，即無不合。
四、次按裁判分割共有物訴訟，為形式之形成訴訟，其事件本質為非訟事件，故法院
    定共有物之分割方法，應斟酌當事人之聲明、共有物之性質、經濟效用及全體共
    有人之利益等公平決之。查系爭土地現種植水稻、竹林，無任何建物或工作物存
    在，有原審勘驗筆錄在卷可稽（見原審卷第四三－四五頁）。本件上訴後，上訴
    人私下達成協議，分別於九十一年四月十四日及同年七月廿九日各提出同意書，
    同意其分割方法如本件判決附件所示之方案為分割，被上訴人亦表示同意按該方
    案為分割。依其分割方案所示，兩造各自取得之土地與應有部分折算面積相當，
    又分得之土地，均能與道路相通，無礙交通之便利，暨形狀整齊，有利土地之完
    整使用。並尊重上訴人戊○、戌○○、辰○○、午○○、壬○○、辛○○、申○
    ○七人及上訴人丑○○、癸○○、子○○、寅○○、卯○○、酉○○、未○○七
    人均願意就分割後之土地繼續保持共有。本院認該分割方案合於經濟效用及公平
    原則，並與兩造願分割之方案相符，爰認應採取如附件雲林縣虎尾地政事務所民
　　國九十一年五月八日收件之複丈成果圖所示。
五、綜上所述，上訴人主張如附圖所示之分割方法，既能考量各共有人分得部分土地
    之方整，且交通之便利性，實有利於各共有人日後就分得部分土地之有效利用，
    自屬較適當之分割方案。上訴意旨指摘原判決為不當，而聲明廢棄，為有理由。
    爰由本院將原判決廢棄，改判如主文第二項所示。又分割共有物之訴，法院不受
    原告聲明分割方案之拘束，故如准予裁判分割，原告之訴即有理由，並無敗訴之
    問題。又裁判分割共有物之訴訟為固有必要共同訴訟，則共有人雖同意分割，只
    要不同意原告主張之分割方案，即必須被列為被告而應訴，故被告之抗辯自為伸
    張或防衛權利所必要。本件被上訴人在原審得勝訴判決，雖上訴人嗣後之上訴為
    有理由，但亦係分割方法與原審不同而已，是被上訴人在本件所為之訴訟行為，
    按當時之訴訟程度，確為防衛其權利所必要，爰命勝訴之上訴人亦應按渠等就系
    爭土地之應有部分負擔部分訴訟費用。
六、據上論結，本件上訴為有理由，依民事訴訟法第四百五十條、第三百八十五條第
    一項前段、第七十八條、第八十五條第一項但書、第八十一條第二款，判決如主
    文。
中　　　華　　　民　　　國　　九十一　　　年　　　八　　　月　　二十　　日
　　　　　　　　　　　　　　　　　　　臺灣高等法院臺南分院民事第三庭
~B1審判長法官　林　　輝　　雄
~B2　　　法官　徐　　宏　　志
~B3　　　法官　王　　明　　宏
右為正本係照原本作成。
如對本判決上訴，須於判決送達後二十日內向本院提出上訴狀，未表明上訴理由者，
應於上訴後二十日內向本院提出理由書。
中　　　華　　　民　　　國　　九十一　　　年　　　八　　　月　　二十二　日
~B法院書記官　侯　　瑞　　富
